【裁判字號】    97,上易,505
【裁判日期】    970409
【裁判案由】    妨害自由
【裁判全文】
臺灣高等法院刑事判決                 97年度上易字第505號
上  訴  人  臺灣臺北地方法院檢察署檢察官
被      告  丙○○
            甲○○
上列上訴人因被告妨害自由案件，不服臺灣臺北地方法院96年度
易字第3061號，中華民國97年1月21日第一審判決（起訴案號：
臺灣臺北地方法院檢察署96年度偵字第20686號），提起上訴，
本院判決如下：
    主  文
上訴駁回。
    理  由
一、公訴意旨略以：被告丙○○於民國95年8 月1 日受元鋼工業
    股份有限公司（以下簡稱元鋼公司）委任代為處理該公司之
    票據債權，遂於96年7 月19日上午7 時30分許，與具犯意聯
    絡之被告甲○○及另2 、3 名不詳之成年男子至告訴人乙○
    ○位在臺北市○○區○○路11巷18號2 樓住處樓下，催討上
    開債權未果，竟基於恐嚇及使人行無義務之事之犯意聯絡，
    以加害告訴人及其家人生命、身體之事恐嚇告訴人：「彼等
    已作鄰居很久…你自己、小孩及妻子在那上班都很清楚…你
    處不處理？不處理一句話，就請外圍解決算了…」等語，致
    告訴人心生畏懼並生危害於安全，另脅迫告訴人立即請假不
    要上班來處理債務，使告訴人行無義務之事，但因告訴人未
    聽從而未遂，因認被告等涉有刑法第305 條恐嚇罪及第304
    條第2 項、第1 項強制未遂罪嫌。
二、按犯罪事實應依證據認定之，無證據不得認定犯罪事實；不
    能證明被告犯罪者，應諭知無罪之判決，刑事訴訟法第154
    條第2 項、第301 條第1 項分別定有明文。又認定不利於被
    告之事實，須依積極證據，苟積極證據不足為不利於被告事
    實之認定時，即應為有利於被告之認定，更不必有何有利之
    證據；事實之認定，應憑證據，如未能發現相當證據，或證
    據不足以證明，自不能以推測或擬制之方法，以為裁判之基
    礎，最高法院30年上字第816 號、40年臺上字第86號判例可
    資參照。次按刑事訴訟法第161 條已於91年2 月8 日修正公
    布，修正後同條第1 項規定：檢察官就被告犯罪事實，應負
    舉證責任，並指出證明之方法。因此，檢察官對於起訴之犯
    罪事實，應負提出證據及說服之實質舉證責任。倘其所提出
    之證據，不足為被告有罪之積極證明，或其闡明之證明方法
    ，無從說服法官以形成被告有罪之心證，基於無罪推定之原
    則，自應為被告無罪判決之諭知，最高法院92年臺上字第12
    8 號判例意旨足參。
三、公訴人認被告等涉有前開犯行，無非以告訴人乙○○於警詢
    之指訴為其論據。訊據被告丙○○、甲○○固坦承有於上開
    時地要求告訴人出面協商債務，惟堅決否認有何恐嚇及強制
    犯行，被告甲○○辯稱：當天只有渠與丙○○共同前往上址
    詢問告訴人可否至調解委員會協調債務，有出具委託書及票
    據，尚不及多說其他警方即到場。警察詢問告訴人時表示若
    今日願協調可以請假，並非渠等所言，嗣告訴人同意前往警
    局談判，渠等未恐嚇或強迫等語，被告丙○○亦辯稱：因受
    元鋼公司委託才找告訴人協調債務事宜，並表示可至調解委
    員會或派出所談判，告訴人還未反應警察就到場，警方有問
    發生何事，並當場詢問告訴人是否要請假與渠等協商，告訴
    人未拒絕，故一同前往警局，渠等並未恐嚇或強迫告訴人請
    假等語。經查：告訴人雖於警詢中指稱：當天被告2 人夥同
    其他2 、3 名男子在住處樓下將伊攔下，強制伊向公司請假
    於渠等處理債務，被告等並恐嚇稱：「跟蹤你很久了」、「
    小孩、太太的上班地點渠等都知道」、「如果不處理，就交
    給外圍的解決」，致伊心生畏懼等語，惟於原審訊問中結證
    稱：是被告丙○○叫伊不要躲，渠等並一起出示票據，聲稱
    知悉伊太太、小孩在何處上班、上課，不要躲了，趕快找地
    方處理債務，還要伊不要上班。3、5分鐘後警方就到場，認
    係民事糾紛，伊遂請求到派出所協調，事後有向公司請假等
    語。經原審訊問被告等如何要伊向公司請假，則證稱：被告
    等只有說先不要上班，請個假，找協調委員會、咖啡店之類
    的地方談一下債務等語，經原審訊問除上開言詞外，被告等
    有無另為其他恐嚇言語，或為強暴行為，或表示若不請假，
    將有何不利之脅迫情事，則證稱：渠等沒有講其他恐嚇的話
    ，也沒有動手，只是站著，也沒有脅迫等語。原審遂訊問為
    何在警詢筆錄中表示被告等「強制」伊向公司請假等情，則
    證稱：沒有這麼說等語。告訴人嗣雖改稱：被告等攔下伊後
    有說如果不處理的話，要找外圍的來處理，不知何謂「外圍
    」云云，惟復改稱：是被告丙○○說這些「找外圍來解決」
    的話，而且是在派出所才說云云，綜上所述，本件告訴人對
    於被告等於案發當場究如何表示，前後指訴已有不一，是以
    被告等是否確如告訴人所述有向伊表示知悉太太、小孩在何
    處上班上課、若不處理債務將找「外圍」來解決等語，已非
    無疑；況告訴人已自陳是自己向警方要求至派出所協調，被
    告等未表示將對伊或其家人不利而恐嚇危害安全之言詞，或
    為其他強暴、脅迫之動作等情明確，是縱認被告等聲稱獲悉
    告訴人家人工作及就學地點，實難認此有何惡害通知，進而
    有施強暴、脅迫以強制告訴人不准上班以協調債務而使人行
    無義務之事可言，要與刑法恐嚇罪及強制罪之構成要件有別
    。復查，告訴人雖指稱：案發當時有向到場警方表示受到威
    脅、感到害怕。當天除被告等外，另有2名男子在旁邊看，
    這些人雖未與被告等交談，但確定他們彼此認識云云，然證
    人即臺北市政府警察局文山第一分局復興派出所警員倪隆昇
    於原審訊問中結證稱：接獲報案到場後，僅見被告2人與告
    訴人站在那邊，有詢問發生何事，告訴人表示是債務問題，
    因認係民事糾紛，警方不便介入，除非有不法情形才會介入
    ，但當時並未發現。有建議自行找公正第三人協商。他們看
    起來態度還好，沒有發現言詞恐嚇情形等語，並稱：現場沒
    有發現異常或其他車輛，如果有狀況、好像是一起的人，伊
    會詢問。若告訴人表示受到威脅，伊會在工作紀錄簿上註明
    ，本件既未特別註明，應該沒有此情。當時有向雙方表示若
    現在不協調，就再約時間，一方可先離開，因擔心若發生事
    情會變成警方責任，須確定事情結束始可。但告訴人未表示
    要先離開，而是要求到派出所協調等語在卷，並有載明「事
    發現場雙方無不法情事」之員警工作紀錄簿附卷可資佐證，
    是告訴人所述已與證人倪隆昇之證述多所出入，本件尚難依
    告訴人片面指訴遽採為不利被告等之認定。
四、綜上所述，公訴人所提證據不足為被告等涉犯刑法第305 條
    恐嚇罪、第304 條強制罪嫌之積極證明，所指出證明之方法
    ，亦無從使本院形成被告等有罪之確信，此外，復查無其他
    積極證據足證渠等確有公訴人所指犯行，不能證明渠等犯罪
    ，原審為被告等無罪判決之諭知，尚無不合。公訴人上訴意
    旨，仍執陳詞，認被告涉有刑法第305條恐嚇罪及第304 條
    第2項、第1項強制未遂罪嫌云云，為無理由，其上訴應予駁
    回。
據上論斷，應依刑事訴訟法第368條，判決如主文。
本案經檢察官陳玉珍到庭執行職務。
中    華    民    國    97    年    4    月    9    日
                    刑事第一庭審判長法  官  葉騰瑞
                                    法  官  王炳梁
                                    法  官  莊明彰
以上正本證明與原本無異。
不得上訴。
                                    書記官  吳金來
中    華    民    國    97    年    4    月    9    日


司法院資訊處製作；財團法人民間司法改革基金會備份。
